【裁判字號】    97,上易,1291
【裁判日期】    970925
【裁判案由】    業務侵占
【裁判全文】
臺灣高等法院臺中分院刑事判決        97年度上易字第1291號
上  訴  人
即  被  告  丙○○
選任辯護人  陳佳俊律師
上列上訴人因業務侵占案件，不服臺灣彰化地方法院97年度易字
第127號中華民國97年6月12日第一審判決（起訴案號：臺灣彰
化地方法院檢察署96年度偵字第21626號），提起上訴，本院判
決如下：
    主  文
原判決撤銷。
丙○○意圖為自己不法之所有，而侵占對於業務上所持有之物，
累犯，處有期徒刑拾月。
    犯罪事實
一、丙○○前因偽造文書案件，經臺灣臺中地方法院以92年度易
    字第2575號判處有期徒刑6月確定，甫於民國93年6月10日易
    科罰金執行完畢。猶不知悔改，其於93年5月30日起至96年6
    月9日止，擔任總鑫國際股份有限公司（以下簡稱總鑫公司)
    派駐於大陸地區之副理，負責主管該公司在大陸之業務、財
    務等事項，為從事業務之人，竟意圖為自己不法之所有，其
    接續於：(一) 96年4月12日、27日、28日及30日之密接時間內
    ，以公司所需經費等名義填具審批單，並以其係該公司在大
    陸駐點之主管人員之職權，要求該公司會計部門人員黃紀文
    交付款項，共計人民幣 2萬5千元、折合新臺幣10萬5千元，
    而因業務關係而持有該筆款項；(二)又以需為公司支付快遞等
    費用，經總鑫公司負責人乙○○指示丙○○先向總鑫公司之
    客戶，即功盛制鞋企業股份有限公司（下稱功盛公司）駐點
    於大陸地區之副總經理林建一借取人民幣3萬元(起訴書誤載
    為2萬元)先行支應，日後再自總鑫公司向功盛公司之應收貨
    款中扣抵，丙○○乃於 96年5月1日向林建一拿取人民幣3萬
    元，亦因業務關係持有該筆款項；(三)96年5月7日，乙○○又
    委由總鑫公司業務謝文得匯款美金 9500元、折合人民幣約7
    萬1725元予丙○○，作為支付總鑫公司設在大陸之公司由廣
    東中山市搬遷至東莞之費用，該筆美金於同年 5月14日始匯
    入丙○○之帳戶，其並於同日領取該筆匯款，而因業務關係
    持有該款項。詎丙○○於取得上開款項後，就上開所取得人
    民幣3萬元部分，僅為公司之業務支出人民幣8640.94元（起
    訴書漏未記載此部分事實）；就上開美金9500元、折合人民
    幣7萬1725元部分，僅將其中人民幣6萬元，入帳用於總鑫公
    司之支出，其他剩餘之人民幣 2萬1359.06元、折合新台幣8
    萬9708元（即上開人民幣3萬元部分），及人民幣1萬1725元
    、折合新臺幣4萬9245元（即上開美金9500元部分)，暨上開
    人民幣2萬5千元、折合新台幣10萬5千元（即上開於96年4月
    12日至同年月30日所領取之部分），竟意圖為自己不法之所
    有，於 96年5月14日至同年6月9日離職前某不詳時間，在大
    陸地區之不詳地點，將上開款項、合計新台幣24萬3953元，
    全數侵占入己。
二、案經總鑫公司訴請台灣彰化地方法院檢察署檢察官偵查起訴
    。
    理  由
壹、程序部分：
一、被告選任辯護人雖以：本案係屬於本國人民在領域外之大陸
    地區犯刑法第5、6條所列以外之罪，且其最輕本刑又非 3年
    以上有期徒刑之罪，依刑法第 7條之規定，應屬我國刑法不
    罰之行為等語。惟按中華民國憲法第 4條明文：「中華民國
    領土，依其固有之疆域，非經國民大會之決議，不得變更之
    。」而國民大會亦未曾為變更領土之決議。又中華民國憲法
    增修條文第11條復規定：「自由地區與大陸地區間人民權利
    義務關係及其他事務之處理，得以法律為特別之規定。」且
    臺灣地區與大陸地區人民關係條例第2條第2款更指明：「大
    陸地區：指台灣地區以外之中華民國領土。」揭示大陸地區
    仍屬我中華民國之領土；該條例第75條復規定：「在大陸地
    區或在大陸船艦、航空器內犯罪，雖在大陸地區曾受處罰，
    仍得依法處斷。但得免其刑之全部或一部之執行。」據此，
    大陸地區現在雖因事實上之障礙為我國主權所不及，但在大
    陸地區犯罪，仍應受我國法律之處罰，即明示大陸地區猶屬
    我國領域，並未對其放棄主權（最高法院89年度台非字第94
    號、90年台上字第2282號判決意旨參照），是中華民國人民
    在大陸地區犯罪，揆諸上開說明仍屬在我國領域內犯罪，應
    受我國刑法處罰，被告選任辯護人此部分所辯，自不足採，
    合先敘明。
二、證據能力部分：
  (一)按被告以外之人於偵查中向檢察官所為之陳述，除顯有不可
    信之情況者外，得為證據，刑事訴訟法第 159條之1第2項定
    有明文。是否「顯有不可信之情況」，係由法院依該偵查中
    陳述之外部情況以為判斷。查證人乙○○於檢察官偵訊中，
    經諭知證人具結之義務及偽證之處罰並命朗讀結文具結後，
    以證人之身分完整、連續陳述事件之經過，檢察官就上開偵
    查訊問之實施，並無任何違反相關規定之瑕疵，證人乙○○
    於偵訊時之證詞並無「顯有不可信之情況」，應認具證據能
    力。
  (二)除有顯不可信之情況下，從事業務之人於業務上或通常業務
    過程所須製作之紀錄文書、證明文書，亦得為證據，刑事訴
    訟法第 159條之4第2款定有明文。查，告訴人公司所提出之
    出納帳冊，係事後根據費用報銷單、差旅費報銷單、收款憑
    證等資料所還原製作而成，業據證人乙○○於本院證稱在卷
    （見本院卷第41頁），其既非原大陸地區之會計或出納人員
    於業務上所製作，且被告之選任辯護人又爭執其證據能力（
    見本院卷第24頁），本院認應無證據能力。
  (三)本案其他所援引之快遞費報銷單、發票，合作金庫銀行匯出
    匯款申請書，審批單、費用報銷單、差旅費報銷單、收款憑
    證等資料，公訴人、被告及其選任辯護人於本案辯論終結前
    ，均未爭執其證據能力，而各該證據作成時之情況，亦查無
    不法之情事，本院認亦適合作為本案之證據，依刑事訴訟法
    第159條之5第2項之規定，均有證據能力。
貳、實體部分：
一、訊據被告丙○○固坦承其於 93年5月30日至96年6月9日，由
    告訴人公司派駐於大陸地區擔任副理，且於96年5月1日，向
    功盛公司之林建一拿取人民幣 3萬元、另有於上開時間填具
    審批單申請取得人民幣2萬5千元，及乙○○確有匯款由其取
    得美金9500元等情不諱（見原審卷第24頁反面），然矢口否
    認有何業務侵占之犯行，辯稱：上開人民幣3萬元，係要支
    付告訴人公司於大陸地區遷徙廠房之費用，伊以現金支付予
    當地之搬運工人，惟收據交給大陸地區的會計人員而未保留
    ；上開人民幣2萬5千元部分，係伊填具審批單後，由大陸地
    區會計人員傳真由乙○○批准，伊是經由會計人員通知才去
    領款；上開美金9500元部分，伊亦已全數支應公司支出而無
    剩餘等語。被告選任辯護人則以：(一)因告訴人公司位於大陸
    地區之公司欲由廣東中山市搬遷至東莞，需要搬遷經費，乃
    於96年4月間，由告訴人公司交付被告人民幣 2萬5千元，該
    筆款項則係用於公司搬遷時之線路拆遷、搬運，及搬遷至東
    莞時之公司裝潢、冷氣安裝、衛星電視費用等項目，嗣因該
    筆款項不敷使用，被告再於96年5月1日，向林建一拿取人民
    幣 3萬元，做為公司之搬遷費用，上開金額業以全數用於公
    司所需之支出，被告並無將該金額侵占入己。(二)96年5月7日
    ，告訴人公司之業務謝文得雖有匯款美金9500元至被告之帳
    戶，然該帳戶之存摺為公司會計黃紀文所保管，並非被告一
    人即能自行使用，而該筆匯款實際僅交付人民幣 6萬元給被
    告，該筆款項業已全用於公司之支出，被告亦無將其餘之款
    項（即美金9500元、折合人民幣7萬1725元，扣除人民幣6萬
    元，餘額為人民幣1萬1725元）侵占入己。(三)被告雖於96年5
    月1日，向林建一拿取人民幣3萬元，然依卷內資料所示，告
    訴人公司還原後之帳冊，認為被告於 96年4月份，尚欠人民
    幣2萬1359.06元，則被告於96年5月1日，始向林建一拿取人
    民幣3萬元，何來4月份侵占此筆款項中之2萬1359.06元？再
    者，告訴人還原後之4月份出納帳中，亦有記載4月間，向麥
    可借人民幣 3萬元，此均屬還原後不實之記載所致，自無從
    依此認定被告有侵占人民幣2萬1359.06元。(四)告訴人公司認
    定被告侵占人民幣2萬5千元，係以4張審批單為據，然該4張
    審批單均經告訴人於 4月份之出納帳記載新公司、新廠房費
    用，足證確有此部分支出，是告訴人主張被告有侵占此部分
    之款項，實屬無稽。(五)另該筆美金9500元，係於 96年5月14
    日，始匯至被告之帳戶，並於同年 5月14日提領，然告訴人
    還原後之5月份出納帳卻配合從 96年5月7日匯款時即開始作
    帳，益見告訴人事後所製作之還原帳冊確有不實，自不得依
    據該不實之帳冊認定被告有侵占人民幣 1萬1725元。(六)告訴
    人公司在大陸的公司約有 300多坪及20名員工，所搬遷的東
    西甚多，然依告訴人公司所提出之傳票內容，竟僅見少數之
    搬遷費用，足見告訴人公司所提供之傳票確有不實，由此更
    足以推論告訴人公司事後所提出之帳冊不實，被告所稱其支
    出確係用於公司之搬遷，方為真實。況告訴人公司所提出之
    出納帳，係依據其大陸之會計黃紀文提供之傳票還原而來，
    然該傳票是否正確，是否有遺漏，或刻意遭隱瞞，均為被告
    所不知，然依上述情狀，足見告訴人公司所提出之還原帳冊
    並非真實且遺漏甚多，無從作為被告論罪之依據云云。
二、經查：
  (一)被告確有上開業務侵占犯行，業據證人即告訴人公司負責人
    乙○○於偵查及本院結證屬實（見偵字第 10311號卷第8、9
    頁，本院卷第41、42頁)，並有告訴人公司於96年6月間支付
    96年2、3月之快遞費報銷單、發票，合作金庫銀行匯出匯款
    申請書，被告丙○○填具之審批單(見偵字第10311號卷第29
    至31頁，偵字第21626號卷第21至24頁)，及告訴人所提出之
    費用報銷單、差旅費報銷單、收款憑證等資料附卷足證（見
    偵字第10311號卷第32至286頁)，參以被告嗣後亦於97年4月
    25日，匯款新幣24萬3953元（即上開遭被告侵占之款項）返
    還告訴人，益徵證人乙○○上開所證被告確有侵占告訴人公
    司上開款項，確屬真實。雖被告於本院辯稱：「（問：你既
    然否認有侵占告訴人公司的款項，為何要匯款還他？）我不
    希望惹這個麻煩，他想要多少錢我就還他，我想要儘快了結
    此事，可以趕快去工作」等語（見本院卷第41頁）。但查，
    新台幣24萬3953元並非小數額，被告豈有可能僅因為了要儘
    快了結此事，可以趕快去工作之原因，即率爾依告訴人所言
    而返還上開數額，被告此部分所辯尚難採信。
  (二)至被告究於何時侵占上開款項，因被告否認犯行，且告訴人
    在大陸公司之帳冊又在被告手中（詳如後述），況被告又係
    告訴人派駐負責該該公司之業務、財務，致本院無法詳查被
    告侵占上開款項之時點，然被告確有侵占犯行，已詳如前述
    ，依罪疑有利於被告之法理，本院認被告應係於 96年5月14
    日至96年6月9日離職前某日，在大陸地區 1次將上開款項全
    部侵占入己。
  (三)被告及其選任辯護人雖以前詞置辯，但查：
  1.告訴人公司在大陸公司的帳冊係掌握在被告處，被告故意不
    交出來等情，業據證人乙○○於本院證述在卷（見原審卷第
    41頁反面），雖被告否認持有該帳冊，然就大陸公司之帳冊
    究在何處，被告於偵查時辯稱：「（問：為何帳冊拿了不還
    公司？）因為我當初是從出納那邊拿到帳冊，我又將帳冊交
    給會計，我錯就錯在沒有給會計簽收」云云（見偵字第1031
    1號卷第24頁)，於原審則辯稱：「我沒有辦法提出，我離開
    公司時很匆促，沒有時間核對這些帳目的事」等語（見原審
    卷第41頁反面），被告前後所辯不一，已有可疑。而告訴人
    公司之人員與被告素無仇怨（否則豈會錄用被告），衡情應
    無欲攀陷被告，而故意隱匿該帳冊之理，足見證人乙○○上
    開所證，該帳冊係被告持有中，而不肯交出等語，應堪信為
    真實。上開帳冊既在被告手中，告訴人公司無奈，僅能以現
    存之上開證據證明被告確有侵占之犯行，被告不僅不提出其
    所持有之帳冊，反空言辯稱：告訴人依據其大陸之會計黃紀
    文所提供之傳票是否正確，是否有遺漏，或刻意遭隱瞞，均
    為被告所不知云云置辯，自不足憑採。
  2.而上開人民幣 3萬元確係要給付告訴人公司客戶之快遞費用
    ，另該筆人民幣2萬5千元部分，事後經告訴人公司查證根本
    不需要這筆支出，另該美金9500元，被告僅交付人民幣 6萬
    元給大陸地區的公司等情，業據證人乙○○於偵查及本院審
    理時證稱：上開人民幣 3萬元，是要給客戶之快遞費用，因
    被告沒有給付，客戶有抱怨，後來伊公司才寄給客戶；另該
    筆人民幣2萬5千元，是被告向大陸地區的會計施加壓力拿的
    ，公司都不知道，事後經公司查證根本不需要用到這筆支出
    ，帳冊中（指還原後之帳冊）所記載被告支出人民幣2萬5千
    元部分，與他跟會計拿的人民幣2萬5千元無關，伊公司有匯
    美金9500元到被告在大陸地區的中國人民銀行帳戶，後來被
    告只有拿人民幣 6萬元給公司等語（見偵字第10311號卷第9
    頁，本院卷第41頁反面、第42頁)，並有告訴人公司於96年6
    月間支付96年2、3月之快遞費報銷單、發票在卷可查，是被
    告及其選任辯護人上開所辯：上開人民幣 3萬元及2萬5千元
    ，係用於公司之搬遷費用，而告訴人公司雖有匯款美金9500
    元至被告之帳戶，然該帳戶之存摺為公司會計黃紀文所保管
    ，並非被告一人即能自行使用，而該筆匯款實際僅交付人民
    幣6萬元給被告云云，亦屬無據。
  3.又告訴人公司在大陸地區公司之帳冊，係在被告持有中，已
    詳如前述，被告及選任辯護人雖辯稱上開款項均係為公司而
    支出云云，但不僅不願交出帳冊供告訴人核對，亦未能提出
    相關單據，且對於支出項目等重要事項，亦未能交代金錢流
    向，徒以告訴人還原後之帳冊記載有誤（該帳冊本院認無證
    據能力），空言否認犯行，亦不足採。
  (四)本件事證已臻明確，被告及選任辯護人所辯顯係事後卸責之
    詞，不足採信，其業務侵占犯行堪予認定。
二、被告係告訴人公司派駐在大陸地區之負責人，負責掌管大陸
    公司之一切業務等情，業據被告於原審坦承在卷（見原審卷
    第24頁反面），核與證人乙○○於偵查中證述之情節相符（
    見偵字第10311號卷第8頁），為從事業務之人。核被告上開
    所為，係犯刑法第336條第2項之業務侵占罪。被告前因偽造
    文書案件，經臺灣臺中地方法院以92年度易字第2575號判處
    有期徒刑6月確定，甫於93年6月10日易科罰金執行完畢，有
    台灣高等法院被告前案紀錄表附卷可稽，其於受有期徒刑執
    行完畢後， 5年以內故意再犯本件有期徒刑以上罪，為累犯
    ，應依刑法第 47條第1項之規定加重其刑。原審以被告罪證
    明確，予以論罪科刑，固非無見，惟本院依罪疑有利於被告
    之法理，認被告應係於 96年5月14日至96年6月9日離職前某
    日，在大陸地區 1次侵占新台幣24萬3953元，已詳如前述，
    原審認被告應係分 3次侵占告訴人之上開款項（即分別侵占
    人民幣3萬元中之2萬1359.06元、上開人民幣 2萬5千元，及
    上開美金9500元（折合人民幣7萬1725元)中之人民幣1萬172
    5元，然被告究各係於何時、分3次侵占上開款項，原審均疏
    未載明，即有未洽（公訴人認被告亦應構成 3次侵占罪，容
    有誤會，併此敘明），被告上訴意旨猶執前詞否認犯罪，指
    摘原判決不當，雖無理由，但原判決既有上開可議之處，自
    應由本院將判決撤銷改判。爰審酌被告為貪圖一時私利，竟
    利用任職上開公司大陸駐點主管人員之機會，將其業務上所
    持有公司之款項侵占入己，其犯罪動機、目的、手段，侵占
    金額非鉅，犯罪後否認犯行之態度，但已與告訴人公司達成
    民事上和解，賠償其損害等一切情狀，量處如主文所示之刑
    。
據上論斷，應依刑事訴訟法第369條第1項前段、第364條、第299
條第1項前段，刑法第336條第2項、第47條第1項，刑法施行法第
1條之1第1項、第2項前段，判決如主文。
本案經檢察官甲○○到庭執行職務。
中    華    民    國    97    年    9     月    25    日
            刑事第十庭    審判長法  官  林  照  明
                                法  官  林  欽  章
                                法  官  蔡  名  曜
上列正本證明與原本無異。
不得上訴。
                                書記官  劉  恒  宏
中    華    民    國    97    年    10    月    1     日


司法院資訊處製作；財團法人民間司法改革基金會備份。
